【裁判字號】    97,訴,2497
【裁判日期】    980723
【裁判案由】    居留事件
【裁判全文】
臺北高等行政法院判決
                                      97年度訴字第2497號
                              .
原      告  乙○○
被      告  內政部
代  表  人  丙○○
訴訟代理人  丁○○
上列當事人間因居留事件，原告不服行政院中華民國97年7 月25
日院臺訴字第0970085277號訴願決定，提起行政訴訟。本院判決
如下：
    主  文
原告之訴駁回。
訴訟費用由原告負擔。
    事  實  及  理  由
一、事實概要：緣原告配偶甲○申經被告許可長期居留，於民國
    93年7 月13日核發甲○第0000000000號長期居留證，嗣警政
    機關查訪結果，甲○與依親對象之原告無同居之事實，被告
    乃依行為時大陸地區人民在臺灣地區依親居留長期居留或定
    居許可辦法第27條第2 項第9 款及第45條第3 款規定，以97
    年1 月7 日內授移移居彤字第0971026078號處分書，廢止原
    告配偶甲○長期居留許可，註銷93年7 月13日核發之第0000
    000000號長期居留證，促甲○於收到處分書之翌日起10日內
    申請出境證件出境，未依規定申請出境或逾期未出境，得強
    制出境。原告不服，提起訴願，遭決定駁回，遂提起本件行
    政訴訟。
二、本件原告主張：
  (一)按「行政機關就該管行政程序，應於當事人有利及不利之情
    形，一律注意」、又「行政機關作成限制或剝奪人民自由或
    權利之行政處分前，除已依第39條規定，通知處分相對人陳
    述意見，或決定舉行聽證者外，應給予該處分相對人陳述意
    見之機會」行政程序法第9 條、102 條定有明文。本件被告
    於原處分書中限原告配偶甲○於收到處分書之翌日起10日申
    請出境證出境，否則將採強制出境，甲○為避免被告採取直
    接強制手段，而不得不先行出境。然被告作成原處分前，未
    依上開規定賦與原告、甲○陳述意見之機會，作成原處分後
    ，又強迫甲○自動出境，造成甲○事實上難以對原處分表示
    意見，則原處分之作成程序，即難謂合法。
  (二)次按「行政機關應依職權調查證據，不受當事人主張之拘束
    ，對當事人有利及不利事項一律注意。」、「行政機關為處
    分或其他行政行為，應斟酌全部陳述與調查事實及證據之結
    果，依倫理及經驗法則判斷事實之真偽，並將其決定及理由
    告知當事人」行政程序法第36條、第43條定有明文。本件被
    告係依據訪查之內容，原告與甲○間有訴請履行同居之訴事
    件、有協議離婚之事件，及訪查時發現甲○未居住於原告住
    所之情形，而認定甲○與依親對象即原告無同居之事實，並
    廢止甲○長期居留許可，強制甲○出境，將原告之夫妻關係
    切割於海峽兩地，其認事用法顯有推求之必要。衡諸經驗法
    則，一般夫妻共同生活中難免發生爭執，此際雙方先暫時分
    居，冷靜思考彼此間相處之道，再尋求復合並同居之時機，
    亦屬尋常。更何況原告與配偶二人係自兩個不同文化背景、
    價值觀、教育、生活習慣之人，發生爭執在所難免，且原告
    自87年結婚迄今已10年，能共同生活10年而無離異，更屬難
    能可貴。故雖偶有爭吵，而其中一方別居至親屬家中冷靜，
    其目的是為待雙方情緒緩和，再回到住處共同生活，原告如
    此處理爭執之模式，已重覆不下數十次，依一般人民法律感
    情，實難謂僅因一方暫時別居他住，即屬有未與依親對象同
    居之情事。又有關民法中夫妻互負同居之義務與居留定居許
    可辦法中規定與依親對象同居之情事，為本案認定關鍵，實
    有重新調查之必要。本案被告未經詳查，亦未予原告陳述意
    見之機會，亦嫌速斷，為此請求訴願決定、原處分均撤銷分
    。
三、被告則以：
  (一)依行為時大陸地區人民在臺灣地區依親居留長期居留或定居
    許可辦法第27條第2 項第9 款及第45條第3 款規定，大陸地
    區人民經許可長期居留，未通過面談或申請人與依親對象無
    同居之事實，撤銷或廢止其許可；並於收到處分書之翌日起
    10日內，向被告所轄入出國及移民署申請出境證件出境。未
    依規定申請出境或逾期未出境，得強制出境，故被告廢止原
    告長期居留許可並註銷其長期居留證，並無違法或不當。
  (二)依行政程序法第103 條第5 款規定，行政處分所根據之事實
    ，客觀上明白足以確認者，行政機關得不給予陳述意見之機
    會。查96年5 月4 日及11月16日2 次訪查紀錄，原告稱配偶
    甲○於96年1 月20日離家，原告遂於96年1 月27日向轄區高
    雄市政府警察局三民第二分局申報甲○失蹤，同日再向臺灣
    高雄地方法院訴請甲○履行同居義務，96年2 月18日並於中
    國時報刊登警告逃妻小啟一則，原告於96年4 月間撤回履行
    同居義務之訴，惟據原告所述其與配偶甲○感情不睦，且無
    共同生活之事實，將前往地方法院訴請離婚。
  (三)另訪查人員訪查原告住處發現無甲○換洗晾曬衣物，盥洗室
    內無甲○牙刷毛巾等物，依經驗法則判斷二人顯無同居之事
    實。另被告97年1 月7 日內授移移居彤字第0971026078號處
    分書中已明示決定及理由，故被告已盡到告知之義務。綜上
    所述，本件原告之訴無理由，請求駁回原告之訴。
四、兩造之爭點：被告以原告與其配偶間無同居之事實，依行為
    時大陸地區人民在臺灣地區依親居留長期居留或定居許可辦
    法，廢止原告配偶長期居留許可並註銷長期居留許可證，是
    否適法？，經查：
  (一)按臺灣地區與大陸地區人民關係條例第10條之1 前段：「大
    陸地區人民申請進入臺灣地區團聚、居留或定居者，應接受
    面談、按捺指紋並建檔管理之。」；第17條：「（第1 項）
    大陸地區人民為臺灣地區人民配偶，得依法令申請進入臺灣
    地區團聚；有下列情形之一者，得申請在臺灣地區依親居留
    ：一、結婚已滿2 年者。二、已生產子女者。．．．．（第
    9 項）前條及第1 項至第5 項有關居留、長期居留、或定居
    條件、程序、方式、限制、撤銷或廢止許可及其他應遵行事
    項之辦法，由內政部會同有關機關擬訂，報請行政院核定之
    。」。另依前開條例第17條第9 項規定授權訂定之（行為時
    ）大陸地區人民在臺灣地區依親居留長期居留或定居許可辦
    法第27條第2 項：「大陸地區人民經許可長期居留，有下列
    情形之一者，撤銷或廢止其許可：…九、未通過面談或申請
    人與依親對象無同居之事實。…」；第45條第3 款：「大陸
    地區人民有下列情形之一者，由境管局發給出境證件，並得
    限期於10日內離境或逕行強制其出境：．．．三、依第27條
    第2 項規定撤銷或廢止其長期居留許可。．．．」。按前揭
    臺灣地區與大陸地區人民關係條例及其授權訂立之法規命令
    中，對於大陸地區人民為臺灣地區人民之配偶，其依親居留
    及長期居留之許可制，無非為實現人道精神，使具有夫妻關
    係之男女不致為兩岸政治情勢所阻，無法實現其以終身共同
    生活為目的之結婚本意，同時為避免良法美意為有心人士所
    利用，遂立法予以管制。故通觀上揭相關規定，對於此種相
    隔兩岸之大陸配偶申請來台依親居留或長期居留，除應具備
    法定要件外（如應備文件、居住期間等），自應以申請人與
    在台人士具有合法有效真實之婚姻關係，來台為完成其與在
    台人士結為一家之目的為其前提。又按夫妻互負同居之義務
    。但有不能同居之正當理由者，不在此限。民法第1001條定
    有明文。故允許大陸配偶來台依親，係在助其實現與在台配
    偶共同生活之美景，自不允許此種兩岸婚姻之當事人任意違
    反同居義務。
  (二)原告向臺灣高雄地方法院訴請配偶甲○履行同居事件，被告
    所轄入出國及移民署依該院96年3 月22日雄院隆家勵96婚28
    6 字第13763 號函，以96年4 月27日移署移居彤字第096200
    55392 號及96年11月8 日移署移居彤字第09620224380 號函
    該署所屬高雄巿專勤隊派員前往高雄市三民區○○○路592
    號4 樓原告住處訪查。據查，96年5 月4 日中午12時許訪查
    時，原告配偶甲○並未居住於該址，在場之原告陳稱：雙方
    感情不睦，前經協議離婚，嗣後甲○不願為離婚登記，並提
    出離婚協議書供參；另該處僅留有甲○之部分衣服、3 雙鞋
    子、牙刷，惟晾曬之衣物中並無其衣物。嗣同年11月15日15
    時許第二度訪查時，仍未見甲○，原告陳稱：甲○於96年1
    月20日離家，原告即於96年1 月27日向高雄巿政府警察局三
    民第二分局申報失蹤，並向臺灣高雄地方法院訴請甲○履行
    同居義務，96年2 月28日於中國時報刊登警告逃妻小啟，雖
    嗣後於96年4 月間撤回履行同居義務之訴，惟其與甲○無共
    同居住事實，仍將訴請離婚等語，復提供甲○來信；另勘查
    屋內，未見甲○之牙刷、毛巾等盥洗用品；再依甲○來信所
    載地址高雄巿小港區○○路264 號，輾轉訪查該址乃一檳榔
    攤，據鄰居告知該檳榔攤為甲○經營，已於96年11月5 日結
    束營業。以上各節，有專勤隊訪查紀錄表、兩願離婚協議書
    、中國時報96年2 月28日小啟、甲○96年3 月28日信件及信
    封、原告民事起訴狀等影本附原處分卷可稽。足認甲○已離
    家多月，並在外自謀生活，原告與甲○已無同居事實。再查
    ，原告曾多次對甲○施以暴力，其中1 次為96年2 月13日凌
    晨3 時許在上開大豐路住處，以手腳毆擊甲○致其頭、臉受
    傷，並以三字經加以辱罵，此有家庭暴力保護案件調查紀錄
    表附於本院卷第33頁可憑，足信原告未善待甲○，無維持共
    同圓滿生活之意願，渠二人顯無不能同居之正當理由而未同
    居。則被告以原告配偶甲○有前揭許可辦法第27條第2 項第
    9 款所定與依親對象無同居之情事，廢止甲○長期居留許可
    ，註銷該部核發之第0000000000號長期居留證，即無不妥。
  (三)至原告主張未予陳述機會之違誤一節，按行政程序法第103
    條第5 款規定，行政處分所根據之事實，客觀上明白足以確
    認者，行政機關得不給予陳述意見之機會。本件審酌前揭訪
    查所得事證，已足供認定事實作成處分，故被告雖未給予陳
    述機會，仍不致造成處分瑕疵。原告主張並無可採。
五、縱上，原處分並無違誤，訴願決定予以維持，核無不合。原
    告訴請撤銷，為無理由，應予駁回。
六、據上論結，本件原告之訴為無理由，爰依行政訴訟法第98條
    第1 項前段，判決如主文。
中    華    民    國    98    年     7    月   23     日
                       臺北高等行政法院第四庭
                               審判長法  官  鄭  小  康
                                     法  官  陳  秀  
                                     法  官  李  玉  卿
上為正本係照原本作成。
如不服本判決，應於送達後20日內，向本院提出上訴狀並表明上
訴理由，如於本判決宣示後送達前提起上訴者，應於判決送達後
20日內補提上訴理由書（須按他造人數附繕本）。
中    華    民    國    98    年    7    月    23     日
                                     書記官  陳  又  慈


司法院資訊處製作；財團法人民間司法改革基金會備份。
